---
title: "PRAKTIKUM  5 MPDW"
author: "nailah rifdah thayyibah_m0401241040"
date: "2026-09-17"
output: html_document
---

# PROSES MA(2)
# Langkah 1: Persiapan dan Membaca Data di R
```{r}
# library yang dipakai
library(readxl)
library(forecast)
library(TSA)

# 1. Membaca file excel
raw_data <- read_excel("~/data_nai_mpdw.xlsx", col_names = FALSE)

# pisahin kolom Timestamp dan Value (karena tergabung dengan koma)
split_col <- do.call(rbind, strsplit(as.character(raw_data[[1]]), ","))
data_nilai <- as.numeric(split_col[, 2])

#ambil 300 data pertama
y <- ts(data_nilai[1:300])

print(paste("Jumlah data yang dianalisis:", length(y)))
```
# Langkah 2: Plot Time Series, ACF, PACF, dan EACF (Uji Stasioneran)
```{r}
# 1. Plot Time Series
plot(y, main = "Plot Time Series Data Asli (300 Data Pertama)", 
     ylab = "Nilai Y", xlab = "Waktu / Indeks", col = "blue", lwd = 1.5)

# 2. Plot ACF dan PACF
par(mfrow = c(1, 2))
Acf(y, main = "Plot ACF Data Asli")
Pacf(y, main = "Plot PACF Data Asli")
par(mfrow = c(1, 1))

# 3. Plot EACF untuk membantu identifikasi model ARMA(p,q)
eacf(y)
```
# Langkah 3: Membuat Scatterplot $Y_t$ dengan Lag-nya ($Y_{t-1}, Y_{t-2}, Y_{t-3}$)
```{r}
# Membuat jendela grafik 1 baris 3 kolom
par(mfrow = c(1, 3))

# Yt dengan Y{t1}
plot(lag(y, -1), y, main = "Yt vs Y{t1}", 
     xlab = "Y{t1}", ylab = "Yt", col = "darkgreen")
abline(reg = lm(y ~ lag(y, -1)), col = "red")

# Yt dengan Yt2
plot(lag(y, -2), y, main = "Yt vs Yt2", 
     xlab = "Yt2", ylab = "Yt", col = "darkgreen")
abline(reg = lm(y ~ lag(y, -2)), col = "red")

# Yt dengan Yt3
plot(lag(y, -3), y, main = "Yt vs Yt3", 
     xlab = "Yt3", ylab = "Yt", col = "darkgreen")
abline(reg = lm(y ~ lag(y, -3)), col = "red")

par(mfrow = c(1, 1))
```
# Langkah 4: Menghitung Nilai Autokorelasi (Empiris/Data Riil)
```{r}
# Menghitung koefisien autokorelasi (ACF) untuk lag 1, 2, dan 3 dari data
hasil_acf <- acf(y, lag.max = 3, plot = FALSE)

cat("Nilai Autokorelasi Empiris dari Data:\n")
cat("Autokorelasi Lag 1 (r_1):", hasil_acf$acf[2], "\n")
cat("Autokorelasi Lag 2 (r_2):", hasil_acf$acf[3], "\n")
cat("Autokorelasi Lag 3 (r_3):", hasil_acf$acf[4], "\n")
```

# PROSES AR(2)
# Langkah 1: Persiapan dan Membaca Data di R
```{r}
# 1. Membaca data Excel
raw_data <- read_excel("~/data_nai_mpdw.xlsx", col_names = FALSE)

# Memisahkan kolom Timestamp dan Value, lalu mengambil 300 data pertama
split_col <- do.call(rbind, strsplit(as.character(raw_data[[1]]), ","))
data_nilai <- as.numeric(split_col[, 2])
y <- ts(data_nilai[1:300])

print(paste("Jumlah data yang dianalisis:", length(y)))
```
# Langkah 2: Plot Time Series, ACF, PACF, dan EACF
```{r}
par(mfrow = c(2, 2))
plot(y, main = "Time Series Data Asli (AR(2) Analysis)", col = "darkgreen", ylab = "Yt")
Acf(y, main = "Plot ACF Data Asli")
Pacf(y, main = "Plot PACF Data Asli")
eacf(y) # Identifikasi model tentatif
par(mfrow = c(1, 1))
```
# Langkah 3: Scatterplot Yt dengan Lag-nnya (Lag 1, 2, 3)
```{r}
par(mfrow = c(1, 3))

# Yt dengan Yt1
plot(lag(y, -1), y, main = "Yt vs Yt1", 
     xlab = "Yt1", ylab = "Yt", col = "blue")
abline(reg = lm(y ~ lag(y, -1)), col = "red")

# Yt dengan Yt2
plot(lag(y, -2), y, main = "Yt vs Yt2", 
     xlab = "Yt2", ylab = "Yt", col = "blue")
abline(reg = lm(y ~ lag(y, -2)), col = "red")

# Yt dengan Yt3
plot(lag(y, -3), y, main = "Yt vs Yt3", 
     xlab = "Yt3", ylab = "Yt", col = "blue")
abline(reg = lm(y ~ lag(y, -3)), col = "red")
  
par(mfrow = c(1, 1))
```
# Langkah 4: Menghitung Autokorelasi Empiris & Estimasi Model AR(2)

```{r}
hasil_acf <- acf(y, lag.max = 3, plot = FALSE)
cat("--- AUTOKORELASI EMPIRIS DARI DATA ---\n")
cat("Autokorelasi Lag 1 (r_1):", hasil_acf$acf[2], "\n")
cat("Autokorelasi Lag 2 (r_2):", hasil_acf$acf[3], "\n")
cat("Autokorelasi Lag 3 (r_3):", hasil_acf$acf[4], "\n\n")

# melihat estimasi parameter AR(2) langsung dari data (Fitting model AR(2))
model_ar2_fitted <- Arima(y, order=c(2,0,0))
cat("--- ESTIMASI PARAMETER MODEL AR(2) DARI DATA ---\n")
print(model_ar2_fitted)
```
# PROSES ARMA(2,2)
# Langkah 1: Persiapan dan Membaca Data di R
```{r}
# Load library yang dibutuhkan
library(readxl)
library(forecast)
library(TSA)

# 1. Membaca data file Excel
raw_data <- read_excel("~/data_nai_mpdw.xlsx", col_names = FALSE)

# Memisahkan kolom Timestamp dan Value, lalu mengambil 300 data pertama
split_col <- do.call(rbind, strsplit(as.character(raw_data[[1]]), ","))
data_nilai <- as.numeric(split_col[, 2])
y <- ts(data_nilai[1:300])

print(paste("Jumlah data yang dianalisis:", length(y)))
```
# Langkah 2: Plot Time Series, ACF, PACF, dan EACF
```{r}
par(mfrow = c(2, 2))
plot(y, main = "Time Series Data Asli (ARMA(2,2) Analysis)", col = "purple", ylab = "Y_t")
Acf(y, main = "Plot ACF Data Asli")
Pacf(y, main = "Plot PACF Data Asli")
eacf(y) # Identifikasi model tentatif ARMA(p,q)
par(mfrow = c(1, 1))
```

# Langkah 3: Scatterplot Yt dengan Lag-nnya (Lag 1, 2, 3)
```{r}
par(mfrow = c(1, 3))

# Yt dengan Yt1
plot(lag(y, -1), y, main = "Yt vs Yt1", 
     xlab = "Yt1", ylab = "Yt", col = "blue")
abline(reg = lm(y ~ lag(y, -1)), col = "red")

# Yt dengan Yt2
plot(lag(y, -2), y, main = "Yt vs Yt2", 
     xlab = "Yt2", ylab = "Yt", col = "blue")
abline(reg = lm(y ~ lag(y, -2)), col = "red")

# Yt dengan Yt3
plot(lag(y, -3), y, main = "Yt vs Yt3", 
     xlab = "Yt3", ylab = "Yt", col = "blue")
abline(reg = lm(y ~ lag(y, -3)), col = "red")

par(mfrow = c(1, 1))
```
# Langkah 4: Menghitung Autokorelasi Empiris & Estimasi Model ARMA(2,2)

```{r}
# Menghitung nilai autokorelasi empiris dari data untuk lag 1, 2, dan 3
hasil_acf <- acf(y, lag.max = 3, plot = FALSE)
cat("--- AUTOKORELASI EMPIRIS DARI DATA ---\n")
cat("Autokorelasi Lag 1 (r_1):", hasil_acf$acf[2], "\n")
cat("Autokorelasi Lag 2 (r_2):", hasil_acf$acf[3], "\n")
cat("Autokorelasi Lag 3 (r_3):", hasil_acf$acf[4], "\n\n")

# Melakukan estimasi/fitting model ARMA(2,2) langsung pada data
model_arma22_fitted <- Arima(y, order = c(2, 0, 2))
cat("--- HASIL ESTIMASI MODEL ARMA(2,2) PADA DATA ---\n")
print(model_arma22_fitted)
```


