---
title: "Tugas Pertemuan ke 2 Praktikum MPDW"
author: "nailah rifdah thayyibah_m0401241040"
date: "2026-08-30"
output: html_document
---

## Library yang dipakai
```{r}
library("forecast")
library("graphics")
library("TTR")
library("TSA")
library("readxl")
```

## Impor datanya
```{r}
raw_data <- read_excel("~/data_nai_mpdw.xlsx", col_names = FALSE)

# pisahin kolom teks tunggal jadi dua kolom (Datetime dan PJME_MW)
data_nai_mpdw <- data.frame(
  Datetime = sub(",.*", "", raw_data[[1]]),
  PJME_MW  = as.numeric(sub(".*,", "", raw_data[[1]])),
  Period   = 1:nrow(raw_data)
)

# tampilin 5 data pertama
head(data_nai_mpdw)
```

## Eksplor Datanya
```{r}
View(data_nai_mpdw)
str(data_nai_mpdw)
dim(data_nai_mpdw)
```
### Ubah datanya jadi time series
```{r}
data_nai_mpdw.ts <- ts(data_nai_mpdw$PJME_MW)
```

### Liatin summary datanya
```{r}
summary(data_nai_mpdw.ts)
```
### Buatin plot deret waktunya
```{r}
ts.plot(data_nai_mpdw.ts, xlab="Time Period ", ylab="PJME_MW", 
        main = "Time Series Plot of PJME_MW")
points(data_nai_mpdw.ts)

#simpan plot
dev.copy(png, "plot_data_nai.png")
dev.off()
```
## MOVING AVERAGE
```{r}
# itungin jumlah data
n <- nrow(data_nai_mpdw)

# tentuin batas 80%
n_train <- floor(0.8 * n)

# bagi datanya
training_ma <- data_nai_mpdw[1:n_train, ]
testing_ma  <- data_nai_mpdw[(n_train+1):n, ]

# ubah ke time series
train_ma.ts <- ts(training_ma$PJME_MW)
test_ma.ts  <- ts(testing_ma$PJME_MW)
```

```{r}
#eksplorasi semua data
plot(data_nai_mpdw.ts, col="green",main="Plot semua data")
points(data_nai_mpdw.ts)

#eksplorasi data latih doang
plot(train_ma.ts, col="cyan",main="Plot data latih")
points(train_ma.ts)

#eksplorasi data uji doang
plot(test_ma.ts, col="pink",main="Plot data uji")
points(test_ma.ts)
```
```{r}
# eksplor datanya lagi
library(ggplot2)
ggplot() + 
  geom_line(data = training_ma, aes(x = Period, y = PJME_MW, col = "Data Latih")) +
  geom_line(data = testing_ma, aes(x = Period, y = PJME_MW, col = "Data Uji")) +
  labs(x = "Periode Waktu", y = "PJME_MW", color = "Legend") +
    scale_colour_manual(name="Keterangan:", breaks = c("Data Latih", "Data Uji"),
                        values = c("green", "pink")) + 
  theme_bw() + theme(legend.position = "bottom",
                     plot.caption = element_text(hjust=0.5, size=12))
```

## SINGLE MOVING AVERAGE 
```{r}
# pemulusan pake parameter m=4
data.sma<-SMA(train_ma.ts, n=4)
data.sma
```
```{r}
data.ramal<-c(NA,data.sma)
data.ramal #forecast 1 periode ke depan
```
```{r}
# nilai peramalan pas periode ke t+1 jadi hasil peramalan 1 periode kedepan
n_test <- length(test_ma.ts)
data.gab<-cbind(
  aktual=c(data_nai_mpdw.ts),
  pemulusan=c(data.sma,rep(NA,n_test)),
  ramalan=c(data.ramal,rep(data.ramal[length(data.ramal)],n_test - 1)))

head(data.gab)
```

```{r}
# peramalan sebanyak jumlah data uji
ts.plot(data_nai_mpdw.ts, xlab="Time Period ", ylab="PJME_MW", main= "SMA N=4 Data PJME")
points(data_nai_mpdw.ts)
lines(data.gab[,2],col="green",lwd=2)
lines(data.gab[,3],col="pink",lwd=2)
legend("topleft",c("data aktual","data pemulusan","data peramalan"), lty=8, col=c("black","green","pink"), cex=0.5)
```
### itung akurasi data latih
```{r}
error_train.sma = train_ma.ts-data.ramal[1:length(train_ma.ts)]

SSE_train.sma = sum(error_train.sma[5:length(train_ma.ts)]^2)
MSE_train.sma = mean(error_train.sma[5:length(train_ma.ts)]^2)
MAPE_train.sma = mean(abs((error_train.sma[5:length(train_ma.ts)]/train_ma.ts[5:length(train_ma.ts)])*100))

akurasi_train.sma <- matrix(c(SSE_train.sma, MSE_train.sma, MAPE_train.sma))
row.names(akurasi_train.sma)<- c("SSE", "MSE", "MAPE")
colnames(akurasi_train.sma) <- c("Akurasi m = 4")
akurasi_train.sma
```
### itung akurasi data uji
```{r}
ramalan_uji_sma <- tail(data.gab[, 3], n_test)
error_test.sma = test_ma.ts - ramalan_uji_sma

SSE_test.sma = sum(error_test.sma^2, na.rm=TRUE)
MSE_test.sma = mean(error_test.sma^2, na.rm=TRUE)
MAPE_test.sma = mean(abs((error_test.sma/test_ma.ts)*100), na.rm=TRUE)

akurasi_test.sma <- matrix(c(SSE_test.sma, MSE_test.sma, MAPE_test.sma))
row.names(akurasi_test.sma)<- c("SSE", "MSE", "MAPE")
colnames(akurasi_test.sma) <- c("Akurasi m = 4")
akurasi_test.sma
```

## EXPONENTIAL SMOOTHING 
```{r}
#bagi datanya
train.ts <- train_ma.ts
test.ts  <- test_ma.ts
```

### Single Exponential Smoothing
```{r}
#SES Optimum dengan alpha = NULL
ses.opt <- ses(train.ts, h = length(test.ts), alpha = NULL)
plot(ses.opt)
ses.opt
```
### Akurasi data uji
```{r}
eopt <- as.numeric(ses.opt$mean) - as.numeric(test.ts)

SSEtestingopt  <- sum(eopt^2,  na.rm = TRUE)
MSEtestingopt  <- mean(eopt^2, na.rm = TRUE)
RMSEtestingopt <- sqrt(MSEtestingopt)

akurasitesting_opt <- matrix(c(SSEtestingopt, MSEtestingopt, RMSEtestingopt),
                             nrow = 3,
                             dimnames = list(c("SSE", "MSE", "RMSE"), "Nilai Optimum"))
akurasitesting_opt
```
### Double Exponential Smoothing
```{r}
# DES dengan parameter manual (alpha = 0.2, beta = 0.2)
des.1 <- HoltWinters(train.ts, gamma = FALSE, beta = 0.2, alpha = 0.2)
plot(des.1)

ramalandes1 <- forecast(des.1, h = n_test)
ramalandes1

# DES dengan parameter manual (alpha = 0.6, beta = 0.3)
des.2 <- HoltWinters(train.ts, gamma = FALSE, beta = 0.3, alpha = 0.6)
plot(des.2)

ramalandes2 <- forecast(des.2, h = n_test)
ramalandes2
```

### Visualisasi perbandingan data latih dan uji
```{r}
plot(data_nai_mpdw.ts, main = "Plot DES Data PJME")
lines(des.1$fitted[,1], lty = 2, col = "green")
lines(ramalandes1$mean, col = "pink")
```
### dapatin nilai parameter optimum
```{r}
des.opt <- HoltWinters(train.ts, gamma = FALSE)
des.opt
plot(des.opt)

ramalandesopt <- forecast(des.opt, h = n_test)
ramalandesopt
```

### Akurasi data latih
```{r}
ssedes.train1 <- des.1$SSE
msedes.train1 <- ssedes.train1 / length(train.ts)
sisaandes1 <- ramalandes1$residuals

mapedes.train1 <- sum(abs(sisaandes1[3:length(train.ts)] / train.ts[3:length(train.ts)]) * 100) / length(train.ts)

akurasides.1 <- matrix(c(ssedes.train1, msedes.train1, mapedes.train1))
row.names(akurasides.1) <- c("SSE", "MSE", "MAPE")
colnames(akurasides.1) <- c("Akurasi alpha=0.2 dan beta=0.2")
akurasides.1

ssedes.train2 <- des.2$SSE
msedes.train2 <- ssedes.train2 / length(train.ts)
sisaandes2 <- ramalandes2$residuals

mapedes.train2 <- sum(abs(sisaandes2[3:length(train.ts)] / train.ts[3:length(train.ts)]) * 100) / length(train.ts)

akurasides.2 <- matrix(c(ssedes.train2, msedes.train2, mapedes.train2))
row.names(akurasides.2) <- c("SSE", "MSE", "MAPE")
colnames(akurasides.2) <- c("Akurasi alpha=0.6 dan beta=0.3")
akurasides.2
```

### Akurasi data
```{r}
# Menghitung akurasi data uji (testing) secara manual pakai nilai numeriknya
forecast_val <- as.numeric(ramalandesopt$mean)
actual_val   <- as.numeric(test.ts)

# Menghitung SSE, MSE, dan MAPE data uji
sse_test <- sum((forecast_val - actual_val)^2, na.rm = TRUE)
mse_test <- mean((forecast_val - actual_val)^2, na.rm = TRUE)
mape_test <- mean(abs((forecast_val - actual_val) / actual_val), na.rm = TRUE) * 100

# Menampilkan hasil
cat("SSE Testing:", sse_test, "\n")
cat("MSE Testing:", mse_test, "\n")
cat("MAPE Testing:", mape_test, "%\n")
```
## Seasonal Smoothing
```{r}
# bagi datanya
n_total <- nrow(data3)
n_train <- 8000 # Contoh pembagian 8000 data latih
training <- data3[1:n_train, 2]
testing  <- data3[(n_train + 1):n_total, 2]

# pakai frekuensi
training.ts <- ts(training, frequency = 24)
testing.ts  <- ts(testing, frequency = 24)

# eksplorasi dengan plot data deret waktu
plot(data3.ts, col="green", main="Plot semua data")
points(data3.ts)

plot(training.ts, col="pink", main="Plot data latih")
points(training.ts)

plot(testing.ts, col="cyan", main="Plot data uji")
points(testing.ts)
```
```{r}
# Membersihkan data dari NA atau nilai kosong
training_clean <- na.omit(as.numeric(training))

# Definisikan ulang training.ts dengan data yang sudah bersih
training.ts <- ts(training_clean, frequency = 24)

# Jalankan kembali fungsi HoltWinters setelah data bersih
winter1 <- HoltWinters(training.ts, alpha=0.2, beta=0.1, gamma=0.1, seasonal = "additive")
```

### Winter Aditif
```{r}
# Pemulusan dengan winter aditif 
winter1 <- HoltWinters(training.ts, alpha=0.2, beta=0.1, gamma=0.1, seasonal = "additive")
winter1$fitted
xhat1 <- winter1$fitted[,2]

winter1.opt <- HoltWinters(training.ts, alpha=NULL, beta=NULL, gamma=NULL, seasonal = "additive")
winter1.opt
winter1.opt$fitted
xhat1.opt <- winter1.opt$fitted[,2]

# Forecast
forecast1     <- predict(winter1, n.ahead = length(testing.ts))
forecast1.opt <- predict(winter1.opt, n.ahead = length(testing.ts))

# Plot time series
plot(training.ts, main="Winter Aditif", type="l", col="black", pch=12)
lines(xhat1, type="l", col="pink")
lines(xhat1.opt, type="l", col="green")
lines(forecast1, type="l", col="pink")
lines(forecast1.opt, type="l", col="green")
legend("topleft", c("Actual Data", "winter1", "winter1.opt"), cex=0.5,
       col=c("black", "pink", "green"), lty=1)

# Akurasi data training
SSE1 <- winter1$SSE
MSE1 <- winter1$SSE / length(training.ts)
RMSE1 <- sqrt(MSE1)
akurasi1 <- matrix(c(SSE1, MSE1, RMSE1))
row.names(akurasi1) <- c("SSE", "MSE", "RMSE")
colnames(akurasi1) <- c("Akurasi")
akurasi1

SSE1.opt <- winter1.opt$SSE
MSE1.opt <- winter1.opt$SSE / length(training.ts)
RMSE1.opt <- sqrt(MSE1.opt)
akurasi1.opt <- matrix(c(SSE1.opt, MSE1.opt, RMSE1.opt))
row.names(akurasi1.opt) <- c("SSE1.opt", "MSE1.opt", "RMSE1.opt")
colnames(akurasi1.opt) <- c("Akurasi")
akurasi1.opt

akurasi1.train = data.frame(Model_Winter = c("Winter 1","Winter1 optimal"),
                            Nilai_SSE = c(SSE1, SSE1.opt),
                            Nilai_MSE = c(MSE1, MSE1.opt), 
                            Nilai_RMSE = c(RMSE1, RMSE1.opt))
akurasi1.train

# Akurasi Data Testing
forecast1.df   <- data.frame(forecast = as.numeric(forecast1))
testing.ts.df  <- data.frame(testing = as.numeric(testing.ts))
selisih1       <- forecast1.df - testing.ts.df
SSEtesting1    <- sum(selisih1^2, na.rm = TRUE)
MSEtesting1    <- SSEtesting1 / length(testing.ts)

forecast1.opt.df <- data.frame(forecast = as.numeric(forecast1.opt))
selisih1.opt     <- forecast1.opt.df - testing.ts.df
SSEtesting1.opt  <- sum(selisih1.opt^2, na.rm = TRUE)
MSEtesting1.opt  <- SSEtesting1.opt / length(testing.ts)

akurasi_testing <- data.frame(
  Model = c("Model1", "Model Optimum"),
  SSE   = c(SSEtesting1, SSEtesting1.opt),
  MSE   = c(MSEtesting1, MSEtesting1.opt)
)
akurasi_testing
```
### Winter Multiplikatif
```{r}
# Pemulusan dengan winter multiplikatif 
winter2 <- HoltWinters(training.ts, alpha=0.2, beta=0.1, gamma=0.3, seasonal = "multiplicative")
winter2$fitted
xhat2 <- winter2$fitted[,2]

winter2.opt <- HoltWinters(training.ts, alpha=NULL, beta=NULL, gamma=NULL, seasonal = "multiplicative")
winter2.opt$fitted
xhat2.opt <- winter2.opt$fitted[,2]

# Forecast
forecast2     <- predict(winter2, n.ahead = length(testing.ts))
forecast2.opt <- predict(winter2.opt, n.ahead = length(testing.ts))

# Plot time series
plot(training.ts, main="Winter Multiplikatif", type="l", col="black", pch=12)
lines(xhat2, type="l", col="pink")
lines(xhat2.opt, type="l", col="green")
lines(forecast2, type="l", col="pink")
lines(forecast2.opt, type="l", col="green")
legend("topleft", c("Actual Data", "winter2", "winter2.opt"), cex=0.5,
       col=c("black", "pink", "green"), lty=1)

# Akurasi data training
SSE2 <- winter2$SSE
MSE2 <- winter2$SSE / length(training.ts)
RMSE2 <- sqrt(MSE2)
akurasi2_matrix <- matrix(c(SSE2, MSE2, RMSE2))
row.names(akurasi2_matrix) <- c("SSE2", "MSE2", "RMSE2")
colnames(akurasi2_matrix) <- c("Akurasi alpha=0.2")
akurasi2_matrix

SSE2.opt <- winter2.opt$SSE
MSE2.opt <- winter2.opt$SSE / length(training.ts)
RMSE2.opt <- sqrt(MSE2.opt)
akurasi2_opt_matrix <- matrix(c(SSE2.opt, MSE2.opt, RMSE2.opt))
row.names(akurasi2_opt_matrix) <- c("SSE2.opt", "MSE2.opt", "RMSE2.opt")
colnames(akurasi2_opt_matrix) <- c("Akurasi")
akurasi2_opt_matrix

akurasi2.train = data.frame(Model_Winter = c("Winter 2","Winter2 optimal"),
                            Nilai_SSE = c(SSE2, SSE2.opt),
                            Nilai_MSE = c(MSE2, MSE2.opt),
                            Nilai_RMSE = c(RMSE2, RMSE2.opt))
akurasi2.train

# Akurasi Data Testing
forecast2.df   <- data.frame(forecast = as.numeric(forecast2))
selisih2       <- forecast2.df - testing.ts.df
SSEtesting2    <- sum(selisih2^2, na.rm = TRUE)
MSEtesting2    <- SSEtesting2 / length(testing.ts)

forecast2.opt.df <- data.frame(forecast = as.numeric(forecast2.opt))
selisih2.opt     <- forecast2.opt.df - testing.ts.df
SSEtesting2.opt  <- sum(selisih2.opt^2, na.rm = TRUE)
MSEtesting2.opt  <- SSEtesting2.opt / length(testing.ts)

akurasi_testing2 <- data.frame(
  Model = c("Model2", "Model2 Optimal"),
  SSE   = c(SSEtesting2, SSEtesting2.opt),
  MSE   = c(MSEtesting2, MSEtesting2.opt)
)
akurasi_testing2
```

